最高法院刑事判決　　　　　　　　　 111年度台上字第3334號
上　訴　人　程子濠
 
 
選任辯護人　謝政翰律師
　　　　　　林宗諺律師
　　　　　　黃暖琇律師
上列上訴人因妨害自由案件，不服臺灣高等法院中華民國111 年
3月24日第二審判決（110年度上訴字第1843號，起訴案號：臺灣
桃園地方檢察署108年度偵字第14598、21236 號），提起上訴，
本院判決如下：
    主  文
上訴駁回。  
    理  由
一、按刑事訴訟法第377 條規定：上訴於第三審法院，非以判決
    違背法令為理由，不得為之。是提起第三審上訴，應以原判
    決違背法令為理由，係屬法定要件。如果上訴理由書狀並非
    依據卷內訴訟資料具體指摘原判決不適用何種法則或如何適
    用不當，或所指摘原判決違法情事顯與法律規定得為第三審
    上訴理由之違法情形不相適合時，均應認其上訴為違背法律
    上之程式，予以駁回。本件原審綜合全案證據資料，本於事
    實審法院之推理作用，認定上訴人程子濠有如原判決事實欄
    一所載，與張振洋、葉紳瑜（2 人業經原審判決確定）共同
    私行拘禁告訴人李杰穎之犯行，因而撤銷第一審關於上訴人
    部分之科刑判決，改判論上訴人以共同犯私行拘禁罪，量處
    有期徒刑9 月，已詳述其憑以認定之證據及理由，核其所為
    之論斷，俱有卷存證據資料可資覆按，從形式上觀察，原判
    決就上開部分，尚無足以影響其判決結果之違背法令情形存
    在。
二、上訴意旨略以：
  1.告訴人因侵吞其為上訴人公司（即上亨國際修車廠，下稱本
    案車廠）收取之貨款新臺幣676 萬5000元（下稱本案貨款）
    未能清償，而有誣指上訴人犯罪以免除清償責任之動機，故
    其歷次證述被害過程前後矛盾，告訴人及其母親第一審審理
    時，於隔離訊問室作證，仍對重要情節以「忘記了」等語迴
    避，致第一審辯護人無從以詰問方式獲取真相，原判決因此
    認定告訴人警詢證述有證據能力，並採為上訴人不利之證據
    ，顯有違背法令之情形。
  2.原判決就其所認定之伊命年籍不詳之成年員工看守告訴人，
    並將本案車廠鐵門關上等私行拘禁構成要件行為，及看守之
    員工並無參與共同私行拘禁之意思等事實，未記載所據之理
    由，已有事實與理由矛盾及理由欠備之違法。本件固因伊懷
    疑告訴人所稱本案貨款遭劫等情，乃其自導自演，要求其應
    報警及處理後續事宜所引起，惟伊並無強制及傷害告訴人之
    行為。民國108年1月17日晚間，伊因在本案車廠隔壁開設之
    酒吧餐廳（下稱本案餐廳）開幕，至餐廳招呼客人，長時間
    離開本案車廠辦公室，且同案被告張振洋、葉紳瑜證稱：其
    等係不滿告訴人說謊，酒後衝動而教訓告訴人等語，張振洋
    證稱：係我介紹告訴人至上訴人公司工作，告訴人卻弄丟鉅
    款，我亦覺得有責任等語，其2 人行為非上訴人所得預見，
    伊並無默示、指示其等為拘禁、傷害告訴人之行為，難令伊
    就其等所為負共同正犯之責。況告訴人於108年1月17日晚間
    至18日晚間，至少2 次外出至派出所報案，且伊並未沒收告
    訴人手機，依其手機通訊紀錄，可悉其於108年1月18日晚間
    仍可聯絡其母親到場，其母親到場後縱就本案貨款之清償協
    商未果，伊亦未強留告訴人，係告訴人自己決意不隨其母親
    離開，顯見其自由未受限制。原判決忽略上開對伊有利之證
    據，以伊為本案遭劫貨款之所有人，有犯罪之動機，依憑告
    訴人前後不一之證述，及其母親主觀感覺之證述，遽認伊與
    張振洋、葉紳瑜有默示之共同犯罪合意，有判決理由不備及
    違背經驗法則、論理法則之違法等語。
三、惟查：
（一）為兼顧並完成被告在憲法第8 條、第16條所賦與之正當法
    律程序及訴訟權，證人原則上必須在檢察官偵查或法院審理
    中到場作證，陳述自己所見所聞，並依法接受對質、詰問，
    始足當之。是以使證人於隔離室接受詰問之措施，無非為使
    證人在安全無慮之環境下作證，俾減低其精神壓力，以利犯
    罪之偵查、審判，對被告之對質詰問權未生防礙。原判決已
    說明：告訴人於第一審審理時，就案發時之若干情節證稱不
    記憶、不清楚，並稱警詢符合當時記憶，是出於真意而為陳
    述等語，經考量警詢筆錄製作之客觀情況及卷附其他證據，
    認定告訴人之警詢符合刑事訴訟法第159條之2所定之「特信
    性」、「必要性」要件，而有證據能力。且第一審審理時已
    傳喚告訴人及其母親到庭後，依法行交互詰問程序，保障上
    訴人之對質詰問權，復經原審踐行相關之證據調查程序後，
    經審酌後採告訴人警詢證言為上訴人論罪依據，對上訴人之
    對質詰問權未生防礙（見原判決第4至7頁），核無違誤。上
    訴意旨謂其因告訴人及其母親於審理時係在隔離室行交互詰
    問，致未能發現真實，自非合法之上訴第三審理由。
（二）證據之取捨與事實之認定，均為事實審法院之職權，苟其
    採證認事，並不違背經驗及論理法則，即不容任意指為違法
    ，而執為適法之第三審上訴理由。又刑法第28條所定之共同
    正犯，祇要行為人彼此之間，具有犯意聯絡、行為分擔，即
    可成立；此犯意之聯絡，不僅限於明示，縱屬默示，亦無不
    可，且無論事前或事中皆同，並不以數人間直接發生者為限
    ，即有間接之聯絡者，亦包括在內，因出於共同犯罪的意思
    ，分工合作，一起完成，即應就其等犯罪的全部情形，共同
    負責。而共同正犯間，在合同意思範圍以內，或各自分擔犯
    罪行為之一部，或相互利用他人之行為，以達其犯罪之目的
    者，均應對於全部所發生之結果，共同負責，不問犯罪動機
    起於何人，亦不必每一階段犯行，均經參與。原判決依憑上
    訴人之部分供述、張振洋、葉紳瑜（2 人坦承原判決關於其
    所涉部分之事實）、在場之蔡嘉哲、告訴人及其母親之證述
    、告訴人診斷證明書、桃園市政府警察局八德派出所、迴龍
    派出所（下稱八德派出所、迴龍派出所）受理各類案件紀錄
    表、本案相關現場照片、錄影光碟、錄影畫面、勘驗筆錄，
    及相關行動電話查詢資料等證據資料（詳原判決第8至9頁）
    綜合判斷後，認定上訴人為址設桃園市○○區○○路0段000
    號之本案車廠負責人，因懷疑告訴人所稱，本案貨款於 108
    年1 月17日下午遭劫等情，實為告訴人所侵吞，遂與本案車
    廠員工張振洋，共同基於私行拘禁之犯意聯絡，於同日下午
    5 時許，上訴人於張振洋將告訴人帶回本案車廠之某辦公室
    （下稱本案辦公室）起，即要求告訴人在解決本案貨款糾紛
    前不得離去，並命張振洋將告訴人帶至迴龍派出所報案，返
    回本案辦公室後，復與張振洋、葉紳瑜（張振洋友人，適前
    來參加本案餐廳開幕）共同毆打告訴人，並要求告訴人於解
    決本案貨款糾紛後方得離開。此後上訴人因忙於本案餐廳開
    幕事宜，乃先離開本案辦公室，由張振洋、葉紳瑜繼續看守
    告訴人，迄翌日（18日）凌晨2 時許，因告訴人始終未能說
    出本案貨款下落，張振洋、葉紳瑜乃以強暴方式命其為唱歌
    、裸舞、火爐下伏地挺身等行為，脅迫其說出本案貨款下落
    。108年1月18日中午某時前，上訴人返回本案辦公室後，告
    訴人仍未能解決本案貨款糾紛，上訴人即指示不知情之本案
    車廠成年員工於同日晚間6 時許，再將告訴人帶至迴龍派出
    所取得報案三聯單，並於同日晚間7 時48分許，命告訴人以
    手機通訊軟體「LINE」聯繫其母親陳秋玲至本案車廠，協商
    本案貨款清償事宜無果後，陳秋玲僅能獨自離去，嗣慮及告
    訴人安危而報警，由員警於108年1月18日晚間11時33分許，
    將告訴人救出之私行拘禁犯行。並說明：如何依憑上訴人之
    部分供述、張振洋、葉紳瑜、告訴人及其母親之證述，認定
    上訴人為本案車廠負責人，對於本案鉅額貨款是否能順利取
    回，最有利害關係，且告訴人2 次至警局報案、返回本案車
    廠說明本案貨款下落、聯繫其家人解決本案貨款糾紛等，均
    係應上訴人之要求及指示，且係在上訴人控制下所為等情，
    均有事證可佐。是以告訴人指訴，為解決本案貨款糾紛，遭
    上訴人強留於本案車廠內而私行拘禁乙節，洵屬可信，尚難
    以告訴人於受上訴人私行拘禁期間，曾至警局製作本案貨款
    遭劫之報案紀錄、曾以手機聯繫其母親到場，卻未隨同其母
    親離去、手機基地臺顯示有出現本案車廠以外之位置等情，
    認定告訴人之自由未受拘束。再本案貨款糾紛發生伊始，上
    訴人即要求告訴人在解決本案貨款糾紛前不得離去，與張振
    洋、葉紳瑜就私行拘禁告訴人有彼此合意之認識，是以雖其
    未明白指示張振洋、葉紳瑜對告訴人為不法剝奪行動自由行
    為，亦無礙於共同正犯之成立，上訴人仍應就其等犯罪的全
    部情形，共同負責。縱上訴人事後因本案餐廳開幕，不在本
    案辦公室，未實際參與強命告訴人裸舞等犯罪行為，然張振
    洋、葉紳瑜前開所為，均係為使告訴人解決本案貨款，所為
    並未逸脫上訴人與其等之犯意聯絡範圍，上訴人仍應就其等
    犯罪的全部情形負共同正犯之責。是以盧柏廷、蕭元哲所證
    ，上訴人於108年1月17日晚上在餐廳招呼客人等語，亦無從
    為上訴人有利之認定。已就上訴人所辯何以均不足採信，依
    據卷內資料詳加指駁及論述其取捨之理由綦詳（見原判決第
    9 至17頁）。核其所為之論斷，尚與經驗法則及論理法則無
    違。上訴意旨就原判決已明確論斷說明之事項，仍執陳詞任
    意指摘，同非合法之上訴第三審理由。
四、綜上，上開上訴及其餘上訴意旨，無非係就原審採證認事職
    權之適法行使，為單純事實再為爭執，或就枝節事項漫事指
    摘，顯與法律所規定得為第三審上訴理由之違法情形不相適
    合。揆之首揭規定，其上訴為違背法律上之程式，應予駁回
    。
據上論結，應依刑事訴訟法第395條前段，判決如主文。
中    華    民    國   111    年    9     月    29    日
                  刑事第四庭審判長法  官  林  立  華  
                                  法  官  謝  靜  恒  
                                  法  官  林  瑞  斌  
                                  法  官  李  麗  珠  
                                  法  官  王  敏  慧
本件正本證明與原本無異
                                  書記官
中    華    民    國   111    年    10    月    3     日